高雄高等行政法院判決　　　　　　　　　　　　　　八十九年度訴字第一二一九號
　　　　　　　　　　　　　　　.
原　　　告　豐利興貿易有限公司
代　表　人　甲○○
訴訟代理人　丙○○
　　　　　　周村來　律師
　　　　　　周元培　律師
被　　　告　財政部高雄關稅局
代　表　人　乙○○　局長
訴訟代理人　葉慶輝
　　　　　　楊顯禎
右當事人間因違反海關緝私條例事件，原告不服財政部關稅總局中華民國八十九年十
月二十三日台關訴丙字第八九○二三三號訴願決定，提起行政訴訟。本院判決如左：
    主  文
原告之訴駁回。
訴訟費用由原告負擔。
　　事  實
甲、事實概要：
    緣原告委由信杰報關有限公司，於民國（下同）八十九年一月十七日，向被告所
    屬前鎮分局報運進口越南產製乾柿餅乙批（進口報單第ＢＣ／八九／Ｕ○八四／
    ○○六○號），嗣經該分局派員查驗結果，產地存疑待送鑑定，於送鑑定前准原
    告繳納相當保證金先予放行。嗣經被告檢樣及產地證明書等相關文件，函請財政
    部關稅總局會商認定原產地。嗣據財政部關稅總局八十九年三月八日台總局認字
    第八九一○一四四五號函復：「經本總局進口貨品原產地認定委員會八十九年第
    五次會議審議決議認定其原產地為中國大陸」，核與原申報產地越南不符，且非
    屬准許間接進口之大陸物品項目，因認原告顯有虛報產地，涉逃避管制情事，經
    核估來貨完稅價格為新台幣（下同）一、五四四、七三○元；又原告前經被告以
    （八四）前鎮字第一六二八、二○二七號及（八七）前鎮字第○八七二、一○六
    八號處分書，以原告違反海關緝私條例之同一虛報行為，依法處分均告確定在案
    ，於五年內再犯同條例同一規定之本件違章行為，遂製發八九前鎮字第○五九八
    號處分書依海關緝私條例第三十七條第三項轉據同法第三十六條第一項及第四十
    五條規定，對原告裁處貨價三倍之罰鍰（貨物業經押放無貨可供沒入，處二倍罰
    鍰；另累犯加重一倍罰鍰）計二、一二五、六三八元；並依同條例第四十四條規
    定追徵所漏進口稅款計二四三、三三一元，送達原告。原告不服，聲明異議，未
    准變更，提起訴願，亦遭決定駁回，乃向本院提起本件行政訴訟。
乙、兩造聲明：
（一）原告聲明求為判決：訴願決定及原處分（含異議決定）均撤銷。
（二）被告聲明求為判決：原告之訴駁回。
丙、兩造主張之理由：
壹、原告起訴意旨略謂：
一、原告於八十八年九月間經越南公司介紹，向越南頭頓開發水產服務公司（以下簡
    稱頭頓公司）洽商欲購買之柿子乾，彼此經歷數次書信往返同意買賣條件，後原
    告旋即於同年十月間前往參觀越南當地柿子樹之生產區域及負責加工之玉蝶乾燥
    廠確認品質及貨物來源，即與頭頓公司訂約。詎料，原告於八十九年一月二十日
    委由信杰報關有限公司向被告報運上開柿乾餅，經被告認產地存疑，送請關稅總
    局進口貨品原產地認定委員會（以下簡稱認定委員會）鑑定認系爭柿乾之原產地
    為中國大陸而非越南，且依地緣關係（即越南與中國大陸地理位置相接）為其依
    據。然查：
（一）訴願理由內將認定委員會之專家意見彙整後認：「１送鑑貨品四案均紙盒中性
      大包裝並無真空包裝。２製造過程均有經過硫磺煙燻處理。３乾柿直徑均有超
      過六公分以上。４越南雖有少量產製但顆粒較小均於五公分以下，顏色較暗，
      品質較差。與送鑑四案相差太多，故本四案貨品確為中國大陸地區廣西省產（
      恭城柿餅）」，惟其中第一點關於包裝及第二點之製程技術應與產品產地認定
      無關，蓋包裝之紙盒皆為越南當地台商所製，此極易證明該紙盒之出處，至於
      製程技術（所謂「硫磺煙燻」）應非專門且複雜之技術，亦非大陸獨有，自不
      得以此認定產品之出產地，從而該認定委員會其主要依據應係「乾柿顆粒之大
      小」。換言之，其認定超過六公分即為廣西省製，越南產地雖有少量產製但顆
      粒均為五公分以下，故系爭柿乾既皆在六公分以上即屬大陸產地所出產之柿乾
      云云。
（二）按顆粒之大小或與當地氣候、土壤有關，惟其最主要之因素，應係柿子之品種
      ，參諸認定委員會八十九年第五次會議審議表第八大點關於駐越南單位之訪查
      意見可知：「越南南部大勒有鮮柿產品約一百公頃，每季可出產三百至四百噸
      、另越南鮮柿種類共有七種」，從而越南亦為鮮柿產區應無庸置疑，是認定委
      員會認系爭柿乾乃出產自廣西，故顆粒有超過六公分，惟廣西柿樹之種類為何
      ？是否有與前開所稱越南之柿樹種類相同？為何超過六公分之柿乾，其生產之
      柿樹為廣西省所獨有等情，均未見該認定委員會說明，亦未經專業農政單位加
      以闡釋，其認定自非無疑。又經原告查證相關文獻（九十年五月三十日提出）
      與駐外單位所查之學名一致，從而，就樹種而言，此客觀標準，已無庸置疑，
      再由上開文獻得知，其果實直徑均為六公分以上，故而被告認定越南製柿餅均
      在六公分以下之主張，與事實不符。依行政訴訟法第一百三十六條準用民事訴
      訟法第二百七十七條本文，當事人主張有利於己之事實者，就其事實有舉證之
      責任之規定，被告自應舉證證明之。又本件送請屏東科技大學檢驗得知柿餅含
      水量亦非如被告所言百分之三十五，此為以科學鑑定方法證明專家認知為誤判
      ，該審議表之結論豈堅實無疑？
（三）且由上開審議表第九大點駐外單位會同當地官員實地探查之紀錄可知：
  １、玉蝶乾燥廠為負責本件加工生產系爭柿乾之工廠，其位於越南鮮柿及乾柿產地
      同奈省，足見原告向越南頭頓公司所購買而由頭頓公司向玉蝶乾燥廠所訂購之
      柿乾確係出自越南鮮柿產區，且玉蝶乾燥廠亦確為專門生產加工柿乾之工廠。
  ２、且每年七月至十一月為新鮮柿子之產期，當地如玉蝶之乾燥工廠均作業至每年
      農曆過年前，其餘時間均不出產柿乾，對照原告之訂貨時間，亦係在鮮柿出產
      期間所訂購。
  ３、玉蝶乾燥廠亦表示，該公司僅負責製造供貨給出口商頭頓水產開採公司，且由
      其負責出口，而本件原告所進之柿乾即向頭頓公司訂購，已如前述，且系爭柿
      乾亦係由越南直航台灣並經航商出具全程航行表及貨櫃歷史檔，且來貨外包裝
      未經改裝、塗改或有標示大陸文字、圖樣、標識之情形，其外包裝更為一次印
      刷並明顯標示MADE IN VIETNAN，運送過程中絕無於大陸港口裝船或裝櫃之記錄
      。
  ４、且駐外單位所帶回之柿乾樣本，其亦承認工廠因非產期，早已停產，僅剩下無
      法銷售之次級品，但次級品規格亦在六公分以上（送屏東科技大學檢驗前，程
      序上應已存查樣品規格、重量、體積等檔案），認定委員會以此次級品做為鑑
      定之樣品，已與事實不符，並非妥適，併予陳明。
  ５、駐外單位回復海關所寄回出口商與工廠之買賣契約及查看工廠之照片等資料，
      攸關本案之認定息息相關，亦應命被告提出。
  ６、另承前述，本件系爭柿餅既由越南胡志明市直航台灣，並經船商出具全程航行
      表及貨櫃歷史檔案為證，從而退步言之，系爭柿餅為廣西省製造輸入，然在商
      言商，廣西省與越南胡志明市相距上千公里，原告豈不由北越或其他東南亞國
      家運往台灣，反而由最南端之胡志明市直航台灣而大幅增加運費支出，此與經
      驗法則不符，更無經濟效益可言。更證明系爭柿餅絕非大陸生產。
（四）另系爭柿乾進口，原告亦提出「原始交易出貨發票（INVOICE）貳份」、「包
      裝單（PACKING LIST）」、「直航進港原本提單」及「保險公司自起運港越南
      至台灣之保險單」、「原產地政府農業部檢疫植物證明書」（此證明書經越南
      駐台灣代表處認證及越南公證所譯成中文後公證）、「產地證明之官方文件，
      且經駐胡志明市台北經濟文化辦事處之認證」、「玉蝶乾燥廠之工廠執照」及
      「原產地供貨商提供產地培植區、加工過程之錄影帶、照片」等，均足證系爭
      柿乾係由越南當地生產加工製造者甚明。
（五）本件原告之付款方式均係以信用狀結算付款，信用狀號碼亦均每筆標註於官方
      產地證明文件上，而上開文件亦經頭頓公司保證皆為真實，且參諸其他同業亦
      曾向越南進口相同品種之柿乾，亦未見被告將其認定為大陸物品，均足證原告
      所言非虛。綜上所述，被告認定系爭柿乾係大陸出產之理由實不充分，而原告
      既從產品之生產、加工、運送過程均證明係出自越南，兩相比較，系爭柿乾應
      非大陸產應可肯認。
（六）被告引用認定委員會之審議意見，主張系爭貨品其包裝紙箱品質低劣，且其上
      係中性包裝，被告亦不否認，從而被告所指即有誤認。況原告亦提供外包裝紙
      箱之工廠執照及紙箱工廠之出貨發票已確認該工廠為越南當地之紙工廠，與大
      陸無關，而該紙箱之正面嘜頭含紙箱底部工廠標記，亦可清楚得知該紙箱絕與
      中國大陸無關。況由外包裝紙箱印刷全文，亦可清楚標示紙箱廠內部作業底單
      ，與中國大陸無關。自不能僅憑紙箱上有一簡體字（制）即認為原產地為中國
      大陸。
（七）原告公司員工自八十七年十二月以後，均未有任何一位員工到過中國大陸、香
      港或澳門，依一般國際慣例，若原告係向大陸下單訂貨，豈會從未赴產製國看
      樣、下單或驗貨。且當原告得知被告誤判後，亦表示願提供食宿、機票讓訴願
      會或被告派員前往越南查訪，亦得訴願會執行秘書口頭同意，惟待原告前後寄
      三份書面邀請，卻遭拒絕，被告未予詳查，後又拒絕派員前往查訪，豈謂已符
      行政程序法第三十六條規定，應按職權調查證據之義務？
（八）且依行政訴訟法第一百七十六條，準用民事訴訟法第三百五十五條、第三百五
      十六條之規定，公文書推定為真正，而經中華民國駐當地機構證明為真正外國
      公文書亦推定為真正，對照原告提出超過五份經官方認證之書類，被告至今仍
      無法舉證其所記載為非，又不願前往履勘，而僅以有瑕疵之審議表，即率處罰
      原告之決定，原告豈能甘服。
二、縱退步言之，鈞院審理結果後仍認系爭柿乾係出自大陸產區，惟本件被告所為之
    處罰乃屬行政罰之一種，其須行為人具備故意或過失為責任條件之要求，自大法
    官會議釋字第二七五號以來已成實務通識，經查：
（一）海關緝私條例作為處罰對象之「虛報」、「私運」、「偷漏關稅」、「逃避管
      制」或「規避檢查」等，依文義解釋，顯然指有確定故意或不確定故意而言，
      但主管機關常棄文義於不顧，祇知處罰不問故意或過失而不知處罰性之法律應
      作嚴格釋之法理。（參照吳庚著行政法之理論與實用第六版第四三七頁）。換
      言之，援引海關緝私條例處罰，行為人須具備主觀上故意之責任條件為其前提
      ，且縱不採上述見解，參諸司法院釋字第二七五號解釋之意旨，違反本法亦僅
      推定行為人有過失，若行為人能舉反證證明本身已盡注意義務而無過失可言，
      亦不受處罰，合先陳明。
（二）本案原告自洽談交易對象頭頓公司以來，不僅要求頭頓公司須出具「原始交易
      出貨發票、包裝單」、「原產地檢疫證、合格證」及「原產地證明」，尚派員
      赴越南察看生產區及加工廠，確認其有生產柿子並有加工成柿乾之技術無誤（
      如前述，此已經我駐外單位確認），後亦由越南直航運送至台灣，外包裝上均
      未有任何塗改或改裝、標示不清楚之情形，且產品除具有越南產地官方文件外
      ，亦有越南加工廠所出具之加工過程錄影帶及照片可資憑藉，再再足證原告已
      具注意義務應可肯認，從而若退步言之，系爭柿乾果為大陸產品，於原告上開
      作業亦可充分佐證原告實已盡舉證義務，證明自己就進口大陸產製柿乾實不知
      情而無過失可言，此參諸原告所提前行政法院八十二年度判字第一四六九號、
      八十三年度判字第三○四號、八十四年度判字第一三四九號判決，更益證此點
      ，惟被告機關未察於此，乃屬違誤。綜上所述，系爭柿乾應非大陸產製物品，
      若真為大陸產製物品，原告亦盡注意義務而無過失可言。
貳、被告答辯意旨略謂：
一、按「報運貨物進口而有左列情事之一者，．．四、其他違法行為。．．有前二項
    情事之一而涉及逃避管制者，依前條第一項及第三項論處。」及「私運貨物進口
    、出口或經營私運貨物者，處貨價一倍至三倍之罰鍰。」分別為海關緝私條例第
    三十七條第三項及第三十六條第一項所明定。又同條例第四十四條規定：「有違
    反本條例情事者，除依本條例有關規定處罰外，仍應追徵其所漏或沖退之稅款。
    」及第四十五條明定：「追徵或處罰之處分確定後，五年內再犯本條例同一規定
    之行為者，其罰鍰得加重二分之一，犯三次以上者，得加重一倍。」。本案原告
    報運貨物進口虛報產地，涉逃避管制情事，如前所述，被告依上揭法條規定予以
    論處，於法洵無不合。
二、次按「台灣地區與大陸地區人民關係條例施行細則」第三十三條明定：「本條例
    所稱大陸地區物品，其認定標準，準用進口貨品原產地認定標準之規定。」，本
    案被告乃依據「進口貨品原產地認定標準」第五條之規定，檢附來貨貨樣及原告
    所提供之產地證明書等相關文件，報請財政部關稅總局「進口貨品原產地認定委
    員會」會商認定結果，系爭來貨原產地為中國大陸，其依法所為認定，自具有法
    定效力及公正性與正確性。則原告所提供之產地證明書等有關文件內容既與鑑定
    結果之事實不符，衡諸經驗法則，當以現實鑑定之證據力為強，此有最高行政法
    院（改制前行政法院）七十四年度判字第一八二九號、七十六年度判字第一八九
    號、七十八年度判字第一九九九號判決釋示可參。又查前開「進口貨品原產地認
    定委員會」係由海關並遴聘社會公正人士、學者及各產業公會專家所組成，系爭
    來貨既經該委員會審議決議認定其原產地為中國大陸，其鑑定結果之正確性與公
    正性，應無庸置疑。本件被告依據財政部關稅總局「進口貨品原產地認定委員會
    」認定結果，依法予以論處，自無不合。而柿餅之加工方式，越南產製，僅作曝
    曬、煙燻二步驟處理；大陸產製，除二者外，尚有按摩、壓平等手續。所以大陸
    產製者外觀較為均小且圓滑。又越南柿子品種較小，大陸柿子較大（六至七公分
    ）。越南產期適值雨季末期，不利傳統日曬法大量製成柿餅。越南柿子可能超過
    六公分，然數量不多。且柿子製成柿子乾之比例為五比一，即五公斤鮮柿，僅能
    製成一公分柿子餅。原告同一時段進口四批柿子餅計九十噸，換算成鮮柿高達四
    百五十噸，已超過越南一季之產柿量，其申報為越南，並非正確。況查原告檢附
    之產地證明縱由越南胡志明市商工會所簽發，然駐胡志明市台北經濟文化辦事處
    僅對該文件內商工會之簽名或蓋章認證屬實，並非認證來貨原產地為越南。又縱
    使原告其他同業曾向越南進口相同品種之柿乾，未見被認定為大陸物品（查起訴
    狀所檢附之同業進口報單影本，內容資料不全），係其同業進口該批貨物有無違
    法問題，與原告所進口之系爭貨物無關，自不能據為免罰之理由。
三、又按「人民違反法律上之義務而應受行政罰之行為，法律無特別規定時，雖不以
    出於故意為必要，仍須以過失為其責任條件。但應受行政罰之行為，僅須違反禁
    止規定或作為義務，而不以發生損害或危險為其要件者，推定為有過失，於行為
    人不能舉證證明自已無過失時，即應受處罰。」，業據司法院釋字第二七五號解
    釋在案。本案系爭貨物原產地既係中國大陸，且非屬准許間接進口之大陸物品項
    目，不得報運進口，原告竟虛報進口貨物產地，涉及逃避管制，則原告已違反法
    律上之禁止規定，依上開解釋，推定為有過失。又原告與有大陸地緣關係之越南
    廠商貿易往來，自越南進口農產品，即應審慎查證來往廠商之信用，並防止原產
    地為中國大陸之物品進口，原告未能注意查證所來往廠商之信用，並疏於監督系
    爭貨物之產地來源，其能注意而未予注意，致虛報來貨產地，涉逃避管制，縱非
    故意，亦有過失，參照上開大法官會議解釋，仍應受罰。
    理  由
甲、程序部分：
    本件被告代表人已於九十年十二月三十一日變更為乙○○，有被告提出之財政部
    九十年十二月二十一日台財人字第○九○○八五一一四九號人事令影本附卷可參
    ，則被告具狀聲明由新任代表人乙○○承受訴訟，即無不合，應予准許。
乙、實體部分：
一、按「報運貨物進口而有左列情事之一者，．．四、其他違法行為。．．有前二項
    情事之一而涉及逃避管制者，依前條第一項及第三項論處。」「私運貨物進口、
    出口或經營私運貨物者，處貨價一倍至三倍之罰鍰。」海關緝私條例第三十七條
    第三項及第三十六條第一項定有明文。是報運貨物進口而虛報所運貨物之名稱、
    數量及其他有關事項或有其他違法行為者，如有涉及逃避管制之情事，應依同法
    第三十七條轉據同法第三十六條第一項及第三項之規定，論處貨價一倍至三倍之
    罰鍰並沒入系爭進口之貨物。次按同條例第四十四條及第四十五條規定，有違反
    本條例情事者，除依本條例有關規定處罰外，仍應追徵其所漏或沖掉之稅款；追
    徵或處罰之處分確定後，五年內再犯本條例同一規定之行為者，其罰鍰得加重二
    分之一，犯三次以上者，得加重一倍。又依貿易法第五條前段之規定，政府基於
    國家安全之目的，得依法定程序禁止或管制與特定國家或地區之貿易，同法第十
    一條並授權主管機關基於國防、治安、文化、衛生、環境與生態保護或政策需要
    ，得限制貨品之輸入或輸出；第按台灣地區與大陸地區人民關係條例第三十五條
    第二項即明定，台灣地區與大陸地區貿易，非經主管機關許可，不得為之，凡此
    均明示，政府基於維護國家安全及經濟貿易正常發展等政策目的，得禁止或限制
    與特定國家或地區之貿易。上開規定之執行均以進口貨物原產地之認定為基礎，
    若進口人就貨物之原產地為不實之申報，即應依海關緝私條例之上開規定予以處
    罰，以達國家貿易查緝管制之立法目的，合先敘明。
二、經查，本件原告委由信杰報關有限公司於八十九年一月二十日，向被告所屬前鎮
    分局報運進口「越南」產製「乾柿餅」乙批（進口報單第ＢＣ／八九／Ｕ○八四
    ／○○六○號），經該分局派員查驗結果產地存疑待送鑑定，於送鑑定前准原告
    先繳納相當保證金放行；嗣經被告檢樣及產地證明書等相關文件於八十九年一月
    二十四日以高關前字第八九一○○一七二號函報請財政部關稅總局會商認定原產
    地，經財政部關稅總局八十九年三月八日台總局認字第八九一○一四四五號函復
    ：「經本總局進口貨品原產地認定委員會八十九年第五次會議（八十九年三月三
    日）審議決議認定其原產地為中國大陸。」又經被告核估來貨完稅價格為一、五
    四四、七三○元，另認原告前另涉被告（八四）前鎮字第一六二八、二○二七號
    及（八七）前鎮字第○八七二、一○六八號等四案，皆屬違反海關緝私條例之同
    一虛報行為，經被告裁處確定在案，原告於五年內違反相同之虛報行為，依法應
    加重一倍罰鍰，遂依海關緝私條例第三十七條第三項轉據第三十六條第一項及第
    四十五條規定論處貨價三倍之罰鍰（貨物業經押放無貨可供沒入，處二倍罰鍰；
    另累犯加重一倍罰鍰）計四、六三四、一九○元，並依同條例第四十四條規定追
    徵所漏進口稅款計五三○、四九八元等事實，為兩造所不爭執，併有進口報單、
    認定委員會前揭審議表、被告緝私報告表、被告（八四）前鎮字第一六二八號、
    （八四）前鎮字第二○二七號、（八七）前鎮字第○八七二號、（八七）前鎮字
    第一○六八號處分書、本件（八九）前鎮字第○五九七號處分書附卷可佐，堪信
    為實。揆諸上開規定，被告所為處分，尚屬有據。
三、原告雖主張：被告認定系爭進口柿餅原產地為中國大陸而非越南，僅係以地緣關
    係（即越南與中國大陸地理位置相接）及關稅總局進口貨品原產地認定委員會之
    鑑定報告為其依據；惟該鑑定報告顯與事實不符，蓋由原告所提出之原始交易出
    貨發票、包裝單、直航進港原本提單及保險公司自起運港越南至台灣之保險單、
    原產地政府農業部檢疫植物證明書（經越南駐台灣代表處認證及越南公證所譯成
    中文後公證）、產地證明之官方文件（經駐胡志明市台北經濟文化辦事處之認證
    ），以及系爭柿餅加工廠即越南國玉蝶乾燥廠工廠執照、原產地供貨商所提供產
    地培植區與加工過程之錄影帶、照片等，均足徵系爭柿餅係由越南當地生產、加
    工、製造；此外，被告單憑外包裝紙箱上有一個簡體字「制」，即行認定該紙箱
    係大陸包裝品，且得出系爭柿餅乃源自大陸之結論，尤嫌率斷；至就柿餅本身而
    言，越南鮮柿品種之果實直徑均在六公分以上，系爭柿餅亦確實係越南鮮柿產區
    之柿餅加工廠所製造；查據原告訂貨時間及出口商向該柿餅加工廠所簽訂之經濟
    合同文件，亦足佐證系爭柿餅確實係出產自越南且由越南直接進口來台，並非如
    被告所言為大陸貨品。而所謂虛報進口，依文義解釋，主觀上以故意責任為前提
    ，縱不採此見解，亦須有過失，本件原告已盡相當之注意義務，自無過失可言云
    云。
四、惟查，本件被告將原告申報進口之系爭柿餅取樣送請關稅總局進口貨品認定委員
    會鑑定，如前所述，業經該認定委員會八十九年第五次會議審議結果，認扣案之
    柿餅為大陸廣西地區產品，有財政部關稅總局進口貨品認定委員會八十九年第五
    次會議審議表附卷可證。按上開認定委員會係依據臺灣地區與大陸地區人民關係
    條例施行細則第三十三條規定所組成，且為國內鑑定大陸物品之法定權責機關。
    該委員會成員係由有關機關代表（包括行政院農業委員會、財政部關政司、經濟
    部國際貿易局、經濟部工業局、法務部調查局之代表）、社會公正人士（包括中
    華民國全國商業總會、中華民國全國工業總會、中華民國對外貿易發展協會之代
    表）、學者、專家及關稅總局人員所組成，除主任委員外共有十五位委員，採合
    議制；另關稅總局於個案審議前，均先依其個案類型，就總局所聘請之近百位諮
    詢專家中，遴選相關之二至三位專家，就個案貨樣表示意見，以作為該會審議認
    定之參考。又本件認定委員會所諮詢專家中之李麒麟先生、林高吉先生均為從事
    南北貨貿易多年，具有豐富實務經驗之業者，另一位史宏財先生為行政院農業委
    員會桃園農業改良場從事園藝、食品加工之研究人員等情，業據本院向財政部關
    稅總局查明，有財政部關稅總局九十年五月十一日台總局認字第九○一○二九五
    五號函、九十年五月二十二日台總認字第九○二○○二九八號函（見本院卷第七
    四、七五、九七、九八頁）附卷可佐。
五、次查，財政部關稅總局針對系爭柿餅原產地認定疑義案，於作成上項認定前，曾
    函囑我國駐外單位代向越南農業機關查詢該國生產鮮柿之種類、乾柿餅產量及外
    銷出口量，並代購市面越南產乾柿餅貨樣供參，經我國「駐胡志明市台北經濟文
    化辦事處商務組」前往原告所稱生產系爭柿餅之越南玉蝶乾燥工廠，取得若干乾
    柿樣品寄回關稅總局，並針對上開詢問事項復稱：「越南南部大勒有鮮柿產區約
    一百公頃，每季可產出三百至四百噸，另越南北部地區亦產鮮柿，．．．」「本
    組依貴總局所附工廠登記證，由同奈省福玉社官員陪同下，前往玉蝶乾燥廠查廠
    ，經查越南林同省及同奈山區系越南新鮮柿子及乾柿之產地，該區有多家設備簡
    陋之工廠從事乾柿製造工作，每年七月至十一月為新鮮柿子之產期，乾燥工廠約
    作業至每年農曆過年前，．．．據供應商玉蝶乾燥廠表示，該公司僅負責製造供
    貨給出口商巴地頭頓水產開採公司，由出口商負責出口，．．．該供應商並表示
    ，乾柿之加工程序甚為簡單，．．．」有駐胡志明市台北經濟文化辦事處商務組
    八十九年二月十七日（八九）胡志商字第一一九號函、八十九年二月二日（八九
    ）胡志商字一○一號函附於本院卷足佐（見本院卷第八三頁），且為兩造所不爭
    。
六、則上開進口貨品原產地認定委員成員各自基於專業知識，就採樣送鑑之系爭乾柿
    餅包裝方式、柿餅大小、柿蒂、色澤等客觀形象觀察，並參酌原告提供之上述進
    口報單等相關文件資料、駐外單位查證結果、上述三位專家諮詢意見等項詳加研
    析後，認本件進口柿餅與第三人另案進口報單ＢＣ／八八ＷＫ七一／００三六號
    大陸柿餅樣品存樣比對頗為類似，及以越南地區因氣候潮濕，較不適合加工柿
    餅；且因產量不多，其鮮柿之價格偏高，相對加工成本亦會提高，原告卻仍向越
    南當地之出口商（即頭頓開發水產服務公司）洽購該批柿餅，並不符經濟效益。
    生產系爭柿餅之玉蝶乾燥廠位於越南同奈省境內，該省山區係越南鮮柿產地，
    每年七月至十二月為當地鮮柿產期，並有多家設備簡陋之工廠從事柿餅製造工作
    。本件系爭柿餅之製造日期為一九九九年十二月二十五日，適值當地雨季末期，
    大氣相對濕度甚高，無法以傳統日曬法大量製成柿餅。又系爭柿餅直徑大部分
    均有超過六公分以上，經專家比對結果，與中國大陸廣西恭城所產柿餅十分相似
    ，而越南所產鮮柿品種較小，直徑約在三至五公分左右，雖有若干鮮柿大小超過
    六公分，然為數不多，經乾燥加工後體積仍會減縮，與被告扣案柿餅大小顯不相
    符等為由，經妥慎審議後始予確認係大陸物品，則其所為鑑定結果自具有公信力
    及專業性，無庸置疑。且經本院就財政部關稅總局提示之本件原產地認定委員會
    議之召開、議決過程等相關資料查核，亦未發現該次會議之程序有何瑕疵，則該
    原產地認定委員就本件貨品原產地之認定結果，自應予以尊重及採信。
七、況駐外單位所代購之越南柿餅樣品及原告實際進口之柿餅（被告取樣留存者）經
    本院八十九年度訴字第一二一五號案（該案原告所申報進口之柿餅與本件進口柿
    餅為原告同時採購，分批進口，業據原告於本件準備程序中陳明）受命法官當庭
    勘驗比對，發現我國「駐胡志明市台北經濟文化辦事處商務組」所代買之柿餅形
    狀較小、厚度較薄，目測觀之即屬不同，有該九十年五月三十日增載筆錄影本在
    卷可憑。另原告於本院上開案九十年五月十六日準備程序期日提出自稱取自玉蝶
    乾燥廠之柿餅貨樣，經該案受命法官當庭勘驗後，亦發現其色澤較暗沉，大小在
    五．五公分至六公分之間；而原告實際進口扣案之柿餅顏色較淡，其大小經當庭
    丈量，多達七公分以上甚至八公分者，二者亦迥然不同，亦有該案九十年五月十
    六日準備程序及同年十二月十八日辯論期日筆錄及相關樣品附於該案卷足參，並
    經調取兩造所不爭執之本院上開八十九年度訴第一二一五號案卷查閱無訛，堪認
    駐外單位取樣及原告提供之柿餅，與本件原告實際進口之柿餅並非相同之產品。
八、次查，原告係同時購買乾柿一批，分四次申報進口等情，如前所述，業經原告陳
    明（見本院卷第一三二頁）。本件原告申報進口柿餅數量為四一．八八○噸、同
    年一月十七日進口柿餅一九．二○○噸（繫屬本院八十九年度訴字第一二一五號
    案件）、同年一月二十六日進口一一．八八○噸（繫屬本院八十九年度訴字第一
    二一四號案件）、八十八年十二月十日進口柿餅一五．三一二噸（繫屬本院八十
    九年度訴字第一二一六號案件），合計數量高達八八．二七二噸，有本件進口申
    報單及本院上開案所附進口申報單（進口申報單影本業經影印附卷）可考，且依
    原告所提出之卷附柿餅買賣合約書載稱，其購買者屬第一等級柿餅，尚不包括次
    級、劣級品；則以被告於本件言詞辯論期日主張之鮮柿製成柿餅之通常比例五比
    一換算，原告採購之乾柿，至少須有約四百五十噸之鮮柿始得製成；若以原告於
    言詞辯論期日主張之比例四比一換算，亦至少須有約三百六十噸之鮮柿始能製成
    ，堪可認定。惟據上述我國駐越南單位向越南農產總公司查詢之「越南南部鮮柿
    產區每年所產鮮柿約三百至四百噸」情形以觀，原告進口柿餅量顯非越南南部（
    即玉蝶乾燥廠所在地）當季鮮柿產量，加工、選取第一等級品後，所能供應；足
    以推知原告主張系爭柿餅乃越南產製，並非大陸物品，顯與事實不符，殊難憑信
    。
九、第查，原告雖提出所謂錄自越南玉蝶乾燥廠加工情形之錄影帶二卷，主張該玉蝶
    乾燥廠確實有產製柿餅，且其於採購前亦已親赴越南確認，已盡注意義務等情云
    云；惟該二卷錄影帶經本院於準備程序中勘驗後發現，影帶中之柿餅加工廠設備
    簡陋，均係以人工操作方式進行柿餅加工，附近鮮柿園規模不大，且拍攝日期及
    確實地點，並無法從影帶內容確知；況以原告進口柿餅總數高達八八．二七二噸
    ，則縱認影帶中之柿餅加工廠及柿園，確實係原告所稱之玉蝶乾燥廠，以影帶所
    顯示該工廠設備、生產規模以觀，顯難產製原告所申報進口之柿餅總量。且上述
    駐外單位依原告所附之工廠登記證，由同奈省玉社官員陪同前往玉蝶乾燥廠查廠
    ，亦查復該區僅有多家設備簡陋之工廠從事乾柿製造工作，與勘驗結果相符，原
    告訴稱，其進口之柿餅均由玉蝶乾燥廠製造，自難採信。至其於辯論期日，另稱
    玉蝶乾燥廠如供應量不足，可向附近加工廠調貨，及越南南部鮮柿量縱然不足，
    越南北部亦有生產鮮柿云云，既與其原來主張有異，顯屬事後卸責之詞，無足採
    信。
十、復查，系爭柿餅經關稅總局原產地認定委員會委員鑑定，發現係經過半人工削皮
    、煙燻、曝曬、按摩、壓平等若干製程始加工為成品；而原告前於該原產地認定
    委員會鑑定時所提供之供應廠商製造過程錄影帶內容所示之製造過程並無加工煙
    燻、風乾、按摩過程且用全人工削皮，乃認二者加工方式明顯不同（參見前揭審
    議表五（二）２），業如前述。就此項爭執，原告於本件審理中，雖另提供上揭
    錄影帶供核，惟經勘驗該影帶所示內容僅見：以竹編容器裝盛鮮柿作曬乾製程，
    另有工人以手工削皮、按摩柿子等情，然加工細部過程並不完整，錄影帶之製造
    廠亦未見有任何煙燻設備，以原告進口總數量觀之，倘確由玉蝶乾燥廠製造供應
    ，自不難舉證具該規模產能之設備，原告對此雖提出攝有煙燻設備之照片一幀為
    證，惟照片所示煙燻設備殊嫌簡陋，僅由磚塊、木材等簡單材質搭建而成，規模
    甚小，其產能自屬有限，況亦無從自該照片確認係攝自玉蝶乾燥廠，仍難認原告
    主張為真實。
十一、至原告雖提出原始交易出貨發票、包裝單、直航進港原本提單、保險公司所核
    給自起運港越南至台灣之保險單、原產地政府農業部檢疫植物證明書（經越南駐
    台灣代表處認證及越南公證所譯成中文後公證）、產地證明之官方文件（經駐胡
    志明市台北經濟文化辦事處之認證），以及越南國玉蝶乾燥廠執照及原產地供貨
    商提供產地培植區、加工過程之錄影帶、照片等主張系爭乾柿餅確係產自越南云
    云。惟查上開證明文件縱非偽造，亦僅具形式之證據力，至實質之證明力，仍須
    綜合全部卷證以為判斷。系爭柿餅確非越南產製業如前述，自難僅憑原告取具形
    式資料而推翻前開認定。況中國廣西貨品，如上所述，係禁止進口，廠商為能達
    進口台灣目的，多有經由越南運送台灣，規避禁令情形；既由越南起運，形式上
    取據前揭資料，以達進口目的，實屬必然，自難僅憑前揭資料為有利原告之認定
    。
十二、原告雖復提出相關文獻，內載與越南柿樹學名ＤＩＯＳＰＹＲＯＳＫＡＫＩ相
    同樹種，其果徑均在六公分以上，而爭執被告認定越南鮮柿直徑在六公分以下並
    非正確云云。然觀諸該資料，係對台灣省果樹之研究報告，非針對越南地區之研
    究，而相同樹種因所植之區域不同，水文、氣候之差異，結果必有差異，尚不能
    以之為憑，為有利原告之論據。
十三、再者，系爭柿餅因產地存疑，被告將之送請法定鑑定單位鑑定，認定委員會復
    作成決議請財政部關稅總局於八十九年一月二十六日以台總局認定第八九二○○
    ○○七九號函檢附相關資料請駐外單位（一）代為訂購市面越南產乾柿餅貨樣供
    參。（二）代赴乾柿餅加工廠查明其有無鮮柿相關來源單據及其乾柿餅產能、加
    工情形，經駐外單位以八十九年二月二日及同年月十七日函復調查結果，可謂已
    依職權盡調查之義務，原告仍爭執被告未依行政程序法第三十六條規定，盡職權
    調查證據之義務云云，洵無可採。
十四、又本件系爭柿餅外包裝紙箱所標示「製造日期」為中國大陸通行之簡體「制」
    字，原告對此並不否認。原告雖主張該紙箱包裝為越南台商所產，並提出外包裝
    紙箱之工廠執照、出貨發票等影本（見本院卷第一四四頁至一四七頁）為證；然
    查，台灣「製」造之通用字體為「製」並非簡體「制」字，原告主張外包裝紙箱
    為台商製造，已屬矛盾，況所提出之工廠執照、出貨發票皆屬事後補提，且無證
    據證明與本件柿餅之包裝紙箱有關，其證據力即堪推研。況此項標示僅為產地認
    定佐證之一，縱予排除，亦無礙前揭認定。
十五、另原告所舉前行政法院（改制後最高行政法院）八十二年度判字第一四六九號
    判決、八十三年度判字第三○四號判決及八十四年判字第一三四九號等判決，尚
    屬個案認定，且非判例，僅對該特定個案有拘束力，本件當不受拘束。
十六、第按人民違反法律上之義務而應受行政罰之行為，法律無特別規定時，雖不以
    出於故意為必要，仍須以過失為其責任條件。但應受行政罰之行為，僅須違反禁
    止規定或作為義務，而不以發生損害或危險為其要件者，推定為有過失，於行為
    人不能舉證證明自己無過失時，即應受處罰，司法院釋字第二七五號著有解釋。
    又其中關於虛報進口貨物原產地之處罰，攸關海關緝私、貿易管制有關規定之執
    行，觀諸海關緝私條例第一條、第三條、第四條、貿易法第五條、第十一條及台
    灣地區與大陸地區人民關係條例第三十五條之規定自明，要屬執行海關緝私及貿
    易管制法規所必須，符合海關緝私條例之立法意旨，在上述範圍內，與憲法第二
    十三條並無牴觸。至於依海關緝私條例第三十六條、第三十七條規定之處罰，仍
    應以行為人之故意或過失為其責任條件，本院釋字第二七五號解釋應予以適用，
    併此指明，司法院釋字第五二一號亦著有解釋。職故，海關緝私條例第三十七條
    第三項，並不以出於故意為必要，過失仍有其適用，即行為人有故意或過失之歸
    責事由，均應處罰，至為明確。原告指稱「海關緝私條例第三十七條第三項，觀
    諸法條文字，依照文義解釋，係申報者為逃避管制而有虛報產地之其他違法行為
    ，應以故意為限，方得轉據第三十六條第一項及第三項論處」乙節，容有誤解。
十七、查，原告於八十八年十二月十日，即曾進口同批採購之乾柿餅，經被告查驗結
    果，對於原告所報原產地之真實性存疑而於進口報單上註明「產地來源待鑑定」
    ，並與檢樣送鑑定（此部分事實，即本院八十九年度訴字第一二一六號事件），
    原告竟旋於八十九年一月十七日及本件之一月二十日與另件一月二十六日再度密
    集進口同批柿餅，如原告並無虛報進口貨物生產國別以逃避管制之意念，自應待
    相關當局鑑定結果確定生產地國別後，再申報進口系爭柿餅；或於申報後，向被
    告陳明如貨源不符，應依程序退貨始為正途；然原告卻不為是，急於一個月之內
    將全數柿餅報運進口，並以押款放行方式，將該批柿餅悉數取貨銷售，難謂原告
    無虛報進口之故意。再者，原告自述，其於八十八年十月間左右與越南出口商簽
    約訂購系爭柿餅，簽約前曾前往越南查看當地柿餅加工廠之廠房設備及其加工情
    形，其對於該地工廠設備簡陋、產能有限，應知之甚稔，原告猶能取具前揭形式
    上合法之資料，而矇混入關，亦足見其有虛報產地以逃避管制之故意。
十八、退而言之，縱原告無虛報進口之故意，參諸前揭司法院釋字第二七五號解釋，
    應受行政罰之行為，僅須違反禁止規定或作為義務，而不以發生損害或危險為其
    要件者，推定為有過失，於行為人不能舉證證明自己無過失時，即應受處罰。本
    件系爭貨物為非屬准許間接進口之大陸物品項目，原告從事進口貿易業務多年，
    具有國際貿易之專業知識，自應熟知進出口報關程序，亦知越南因地緣關係，極
    易進口大陸物品，當特別審慎注意，以防進口管制之大陸物品，俾盡其誠實申報
    之義務，抑且原告前因違法進口大陸貨品而受罰之記錄在案，此有高雄關稅局（
    八四）前鎮字第一六二八號、第二０二七號及（八七）前鎮字第０八七二號、第
    一０六八號處分書附卷可稽，是原告對於進口貨物之原產地更應提高注意義務，
    避免出口商以大陸貨品魚目混珠，惟原告於進口系爭柿餅前仍疏未注意，再犯相
    同錯失，事後又託詞諉不知情，益徵原告對於虛報貨物進口乙事，縱無故意，亦
    有不可卸責之過失。準此，被告依海關緝私條例第三十七條規定依同法第三十六
    條第一項及第四十五條規定裁處貨價三倍之罰鍰，即無違誤，訴願決定予以維持
    ，亦無不合。原告起訴意旨求予撤銷，為無理由，應予駁回。至兩造其餘訴辯理
    由，核與本件判決結果無涉，爰不一一贅述，併此敘明。
據上論結，本件原告之訴為無理由，依行政訴訟法第一百九十五條第一項後段、第九
十八條第三項前段，判決如主文。
中　　　華　　　民　　　國    九十一　　年　  　二　　　月　　　七　　　日
                              高雄高等行政法院第二庭
                                          審判長法官  高 秀 真
                                          法      官　戴 見 草
                                          法      官　江 幸 垠
右為正本係照原本作成。
如不服本判決，應於判決送達後二十日內向本院提出上訴書狀，其未表明上訴理由者
，應於提起上訴後二十日內向本院提出上訴理由書（須按對造人數附繕本）；如於本
判決宣示或公告後送達前提起上訴者，應於判決送達後二十日內補提上訴理由書（須
附繕本）。未表明上訴理由者，逕以裁定駁回。
提起上訴應預繳送達用雙掛號郵票七份（每份三十四元）。
中　　　華　　　民　　　國    九十一　　年　  　二　　　月　　　七　　　日
                                          法院書記官    李 建 霆
